臺灣臺南地方法院民事判決
110年度重訴字第295號
原      告  鄭順    
            鄭勝和  
上二人共同
訴訟代理人  田雅文律師
被      告  鄭澄霖  
法定代理人  黃玉秀  

訴訟代理人  黃郁蘋律師

上列當事人間請求所有權移轉登記事件，經本院於民國110年12
月14日言詞辯論終結，判決如下：
    主      文
被告應將坐落臺南市○○區○○段000地號土地（權利範圍3分之1）
之所有權移轉登記予原告鄭順。
被告應將坐落臺南市○○區○○段000地號土地（權利範圍3分之1）
之所有權移轉登記予原告鄭勝和。
訴訟費用由被告負擔。
    事實及理由
一、原告起訴主張：
  ㈠兩造之父親即訴外人鄭石能於民國61年間購入坐落臺南市○○
    區○○段000地號土地（權利範圍全部，下稱系爭土地）贈與
    給兩造。然原告於受贈時尚未具備自耕農之身分資格，囿於
    當時土地法第30條規定：「私有農地所有權之移轉，其承受
    人以承受後能自耕者為限。」之限制，僅能將渠等所受贈之
    系爭土地所有權（權利範圍各3分之1）借名登記於被告名下
    ，待日後可得移轉時再由被告移轉予於原告。爾後，兩造於
    83年11月27日就系爭土地借名登記關係另行簽立如原證2之
    同議書並記載：「⒈農地兩筆，由三兄弟均分」，以茲明確
    。詎被告於107年2月21日經本院以106年度監宣字第565號裁
    定宣告其為受監護宣告之人而喪失行為能力，是依民法第55
    0條規定，兩造間就系爭土地之借名登記關係於107年2月21
    日業已消滅，爰依民法第179條及類推適用民法第541條第2
    項規定，請求被告將權利範圍各3分之1之系爭土地所有權移
    轉登記予原告鄭順、鄭勝和。
  ㈡並聲明：
    ⒈被告應將坐落臺南市○○區○○段000地號、權利範圍3分之1之
      土地所有權，移轉登記予原告鄭順。
　　⒉被告應將坐落臺南市○○區○○段000地號、權利範圍3分之1之
      土地所有權，移轉登記予原告鄭勝和。
二、被告辯稱：
　㈠被告確應移轉系爭土地所有權各3分之1予原告鄭順、鄭勝和
    ：
　　⒈兩造於83年11月27日簽立原證2同議書時，被告之法定代理
      人有在場見聞簽約過程，是被告法定代理人不爭執原證2
      同議書之真正。
　　⒉系爭同議書第1條約定為：「農地兩筆，由三兄弟均分」等
      語，其語意雖不甚明確，然「農地兩筆」確實包含系爭土
      地，是被告法定代理人亦不爭執系爭土地應由兩造3人均
      分之情。
　　⒊又系爭土地確係由兩造之父親鄭石能所出資購買後贈與兩
      造（每人應有部分各3分之1），因囿於當時法規僅得借名
      登記於被告名下，是被告法定代理人亦認兩造間有借名登
      記關係存在，原告請求被告應分別移轉系爭土地應有部分
      3分之1予原告，被告應配合辦理。
  ㈡然因被告於107年1月25日業經本院為監護宣告，而依民法第1
    113條準用同法第1101條第1項之規定，被告法定代理人僅得
    在「為被告之利益」之前提下，同意處分被告之財產。本件
    之情形若由被告法定代理人逕為同意，似不合於「為被告利
    益」而處分財產之行為，是被告法定代理人於法不能認諾同
    意原告之請求而移轉系爭土地之應有部分予原告。
  ㈢並聲明：原告之訴均駁回。
三、本院之判斷：
  ㈠原告主張系爭土地為兩造之父親即訴外人鄭石能於61年間購
    入後贈與給兩造3人（每人應有部分各3分之1），原告因囿
    於土地法第30條規定之限制而借名登記於被告之名下，雙方
    並於83年11月27日簽立系爭同議書為證，嗣被告於107年2月
    21日經本院以106年度監宣字第565號裁定宣告其為受監護宣
    告之人而喪失行為能力之事實，業據其提出系爭土地登記謄
    本、同議書、本院106年度監宣字第565號裁定公告等為證，
    復為被告所不爭執，自堪信原告前開主張為真實。
  ㈡按稱「借名登記」者，謂當事人約定一方將自己之財產以他
    方名義登記，而仍由自己管理、使用、處分，他方允就該財
    產為出名登記之契約，其成立側重於借名者與出名者間之信
    任關係，在性質上應與委任契約同視，倘其內容不違反強制
    、禁止規定或公序良俗者，固應賦予無名契約之法律上效力
    ，並類推適用民法委任之相關規定（最高法院98年度台上字
    第76號、98年度台上字第990號判決意旨參照）。次按委任
    關係，因當事人一方死亡、破產或喪失行為能力而消滅；受
    任人以自己之名義，為委任人取得之權利，應移轉於委任人
    ，民法第550條前段、第541條第2項定有明文。查原告受贈
    系爭土地後，將該土地借名登記於被告名下，依前揭說明，
    自得類推適用委任之規定，而被告嗣於107年2月21日經本院
    宣告為受監護宣告之人，有本院106年度監宣字第565號裁定
    公告在卷可憑，是被告既已喪失行為能力，則原告與被告間
    之借名登記關係類推適用第550條前段規定應已消滅，從而
    ，原告主張依民法第179條及類推適用民法第541條第2項規
    定請求被告將系爭土地應有部分各3分之1分別辦理所有權移
    轉登記予原告，洵屬有據。
四、綜上所述，原告既已舉證證明系爭不動產之權利範圍各三分
    之一實際上分別為其所有，僅係借名登記於被告名下，而被
    告又經本院宣告為受監護宣告之人，則原告主張系爭借名契
    約業已消滅，應堪憑採。從而，原告主張依民法第179條及
    類推適用民法第541條第2項規定，請求被告應將坐落臺南市
    ○○區○○段000地號、權利範圍各3分之1之土地所有權，分別
    移轉登記予原告鄭順、鄭勝和，為有理由，應予准許，爰判
    決如主文第1、2項所示。
五、本件判決結果已臻明確，兩造其餘之攻擊防禦方法及訴訟資
    料經本院斟酌後，核與判決結果不生影響，無一一論述之必
    要，併予敘明。
六、據上論結，本訴原告之訴為有理由，依民事訴訟法第78條，
    判決如主文。
中　　華　　民　　國　　110 　年　　12　　月　　28　　日
                  民事第二庭    法  官  洪碧雀
以上正本證明與原本無異。
如不服本判決，應於送達後20日內向本院提出上訴狀（須附繕本
）。如委任律師提起上訴者，應一併繳納上訴審裁判費。
中　　華　　民　　國　　110 　年　　12　　月　　28　　日
                                書記官  林政良